臺灣高等法院民事判決
109年度上易字第1134號
上  訴  人  
即反訴被告  裴超驊
訴訟代理人  蘇信誠律師
被  上訴人
即反訴原告  裴超颿
訴訟代理人  黃俊瑋律師
            黃承風律師
上列當事人間請求塗銷所有權移轉登記等事件，上訴人對於中華
民國109年7月31日臺灣士林地方法院108年度訴字第1568號第一
審判決提起上訴，被上訴人並於本院提起反訴，本院於111年8月
3日言詞辯論終結，判決如下：
    主      文
上訴駁回。
反訴被告應給付反訴原告新臺幣參佰玖拾貳萬零捌佰陸拾陸元，
及自民國一０九年十二月九日起至清償日止，按週年利率百分之
五計算之利息。
反訴原告其餘反訴駁回。
第二審訴訟費用由上訴人負擔。反訴訴訟費用，由反訴被告負擔
千分之九九八，餘由反訴原告負擔。
本判決第二項所命給付，於反訴原告以新臺幣壹佰參拾萬柒仟元
供擔保後，得假執行；但反訴被告如以新臺幣參佰玖拾貳萬零捌
佰陸拾陸元為反訴原告預供擔保，得免為假執行。
反訴原告其餘假執行之聲請駁回。
    事實及理由
壹、程序方面
一、按於第二審提起反訴，非經他造同意，不得為之。但就主張
    抵銷之請求尚有餘額部分，有提起反訴之利益者，不在此限
    。民事訴訟法第446條第2項第3款定有明文。所謂「有提起
    反訴之利益者」，係指不致延滯訴訟及妨害他造之防禦，對
    於當事人間紛爭之一次解決及訴訟經濟有利之情形而言（最
    高法院110年度台抗字第47號裁定意旨參照）。本件係上訴
    人提起本訴，主張兩造就如附表所示不動產（下稱系爭○○路
    房地）有買賣關係，被上訴人積欠買賣價金新臺幣（下同）
    77萬4325元（下稱系爭價金），經催告仍未給付，故解除買
    賣契約，請求回復登記等情，被上訴人於本訴抗辯其名下桃
    園縣○○鄉○○○段0000地號土地（下稱0000地號土地）出售之
    價金420萬9348元遭上訴人收取未還，對上訴人有不當得利
    返還債權，以此債權對上訴人抵銷而清償前述買賣價金後已
    無積欠，且尚有餘額，於本院第二審程序具狀提起反訴，請
    求上訴人給付0000地號土地價金之餘款392萬7023元（見本
    院卷一第237至242頁)。上訴人雖就被上訴人提起反訴表示
    不同意（見本院卷一第259頁），惟本院審酌被上訴人於原
    審即以同一債權在本訴提出抵銷抗辯（以此債權清償系爭價
    金，故不得解除買賣契約），就抵銷後餘額應有於同一訴訟
    中提起反訴之利益，是以，被上訴人於本院程序提起反訴，
    於法應予准許。
二、按當事人對於第三人之參加，得聲請法院駁回。關於前項聲
    請之裁定，得為抗告。駁回參加之裁定未確定前，參加人得
    為訴訟行為。民事訴訟法第60條第1項前段、第2、3項定有
    明文。查兩造之母蔡易縉主張其乃0000地號土地真正所有權
    人，借名登記於被上訴人名下，故被上訴人就0000地號土地
    之價金無權享有，於本院程序具狀聲請為訴訟參加（見本院
    卷一第395至399頁），被上訴人具狀聲請駁回參加（見本院
    卷一第417至421頁），本院認蔡易縉就本件訴訟並非有法律
    上利害關係之人，另以裁定駁回蔡易縉之訴訟參加聲請。惟
    考量上述規定立法意旨，本院於訴訟進行期間已就準備程序
    期日、言詞辯論期日均予通知蔡易縉，以保障其程序利益，
    合先敘明。
貳、實體方面
一、上訴人主張：兩造為兄弟。緣建物門牌新北市○○區○○路00巷
    0號3樓（即新北市○○區○○段000○號）房屋及坐落基地（即同
    段000、000地號）（下稱系爭○○路房地）原係兩造之母蔡易
    縉所有，伊於97年11月28日向母親蔡易縉購得系爭○○路房地
    ，嗣將前述房地之一半權利售予被上訴人，兩造於98年3月1
    6日簽訂買賣契約（下稱系爭契約），約定買賣價金為77萬4
    325元（系爭價金），於98年3月26日辦竣所有權移轉登記，
    將權利範圍一半移轉登記予被上訴人。詎被上訴人迄未給付
    系爭價金，伊於108年7月8日函催（下稱第1次催告函），未
    獲置理，伊於同年7月18日再次函催（下稱第2次催告函）要
    求函到7日內給付，屆期不另通知即解除系爭契約，被上訴
    人仍未給付，故系爭契約於同年7月24日已合法解除，伊請
    求被上訴人返還系爭○○路房地如附表所示權利範圍，爰依民
    法第259條第1款規定，求為命被上訴人就系爭○○路房地權利
    範圍回復登記之判決（原審為上訴人敗訴之判決，上訴人不
    服，提起上訴，被上訴人並於本院提起反訴）。上訴聲明為
    ：㈠原判決廢棄。㈡上開廢棄部分，被上訴人應將其名下如附
    表所示權利範圍之所有權返還登記予上訴人。
　　關於反訴部分則抗辯：0000地號土地係蔡易縉借名登記於被
    上訴人名下，被上訴人將價金支票交付蔡易縉，無疑係承認
    自己僅為登記名義人或至少已成立贈與契約且未撤銷贈與，
    無權就價金為任何主張，伊將名下帳戶出借予蔡易縉使用，
    前述土地出售所得價金縱匯入該帳戶，亦係由蔡易縉就帳戶
    內金錢自由支配運用，與伊無關，被上訴人應自行向蔡易縉
    請求等語，資為抗辯。就反訴部分答辯聲明：反訴駁回。
二、被上訴人則以：系爭○○路房地原由蔡易縉欲售予兩造，因上
    訴人當時有向銀行貸款需求，伊同意先由上訴人取得系爭○○
    路房地所有權，於辦竣銀行貸款及抵押權設定後再移轉所有
    權權利範圍一半予伊，斯時協議由上訴人將系爭○○路房地出
    租並收取租金，將伊每月應得之2分之1租金逐次抵扣系爭價
    金，因有上述協議，上訴人自98年3月間將權利範圍移轉予
    伊後，長達10年未向伊請求給付系爭價金，上訴人既否認上
    述協議，伊主張以下列伊對上訴人之債權主張抵銷：㈠伊有
    權利範圍一半，系爭○○路房地於101年10月16日起以每月1萬
    2000元租予房客李祥生，至108年7月共82個月，均匯入上訴
    人帳戶，依持分比例伊應分得租金49萬2000元，依民法第17
    9條規定得請求給付；㈡0000地號土地原為伊所有，同段0000
    地號土地原為上訴人所有（下分稱地號，合稱桃園土地），
    兩造於100年11月18日共同將桃園土地出售，得款共計716萬
    5800元（下稱桃園土地價金），依面積比例計算，伊就0000
    地號土地價金為420萬9348元，兩造原協議暫由上訴人保管
    桃園土地價金，待共同購買其他不動產，以該不動產出租收
    益作為蔡易縉之養老金。上訴人以第1次、第2次催告函要求
    伊給付系爭價金，顯見其否認上揭協議，依民法第179條規
    定得請求返還。伊於108年7月22日以存證信函向上訴人主張
    以前述租金及0000地號土地價金之債權，抵銷系爭價金，故
    上訴人解除系爭契約並不合法，其訴請伊就系爭○○路房地之
    權利範圍返還登記為無理由等語，資為抗辯。於本院答辯聲
    明：上訴駁回。並於本院程序提起反訴主張：伊以租金債權
    、0000地號土地價金依序抵銷後，0000地號土地價金尚有餘
    額392萬7023元，爰依民法第179條規定求為命上訴人給付39
    2萬7023元之判決。反訴聲明：㈠反訴被告應給付反訴原告39
    2萬7023元，暨反訴起訴狀繕本送達反訴被告之翌日起至清
    償日止按年息5%計算之利息。㈡上項請求，反訴原告願供擔
    保，請准宣告假執行。
三、兩造不爭執事項（見本院卷一第101、255至256頁準備程序
    筆錄，並依判決格式增刪修改文句）：
　㈠如附表所示系爭○○路房地，兩造就前述建物共有全部，就前
    述土地權利範圍共計4分之1。系爭○○路房地原係兩造之母蔡
    易縉（原名蔡蕊憶、蔡美月）所有，於98年1月17日以買賣
    為原因辦理所有權移轉登記予上訴人，上訴人復於98年3月2
    6日，以買賣為原因，將系爭○○路房地權利範圍一半（即000
    建號權利範圍2分之1，000、000地號權利範圍各8分之1）辦
    理所有權移轉登記予被上訴人。
　㈡兩造就系爭○○路房地權利範圍一半所約定之買賣價金為77萬4
    325元（系爭價金），98年3月辦理權利範圍一半之所有權移
    轉登記時，被上訴人並未給付系爭價金予上訴人。
　㈢系爭○○路房地於98年2月13日有玉山銀行所設定擔保債權總額
    324萬元之最高限額抵押權，債務人係上訴人。
　㈣系爭○○路房地於101年10月16日起出租予李祥生，每月收取租
    金1萬2000元，均匯入上訴人之帳戶。
　㈤桃園縣○○鄉○○○段0000○0000地號土地，原均係蔡易縉所有，0
    000地號於89年6月27日起以贈與為原因辦理所有權移轉登記
    於上訴人名下，0000地號於89年6月27日以贈與為原因辦理
    所有權移轉登記於被上訴人名下，二筆土地於100年11月18
    日以總價金為716萬5800元簽立不動產買賣契約出售予訴外
    人，於101年2月10日以買賣為原因辦竣所有權移轉登記予訴
    外人，被上訴人並無取得任何買賣價金。
四、得心證之理由：
    上訴人主張兩造就系爭○○路房地有系爭契約，上訴人起訴前
    已對被上訴人催告請求給付系爭價金並解除系爭契約，依民
    法第259條第1款規定，訴請被上訴人就權利範圍回復登記予
    上訴人等情。被上訴人抗辯系爭○○路出租之租金均匯入上訴
    人帳戶，桃園土地出售後價金亦匯入上訴人帳戶，伊以應分
    受租金、土地價金之債權對上訴人抵銷系爭價金，系爭價金
    已受清償，自無從解除系爭契約，又土地價金之債權經抵銷
    後尚有餘額，故提起反訴請求等語。兩造爭執重點為：㈠被
    上訴人就桃園土地價金有無可分受價金債權（桃園土地是否
    係母親蔡易縉借名登記在兩造名下，故出售後被上訴人應無
    從分受價金）？㈡被上訴人就系爭○○路房地租金有無可分受
    租金債權（系爭○○路房地之租約，應係由母親與李祥生訂立
    、租金由母親收取？或係由上訴人與李祥生訂立、租金由上
    訴人收取）？㈢被上訴人主張就桃園土地有應分受價金債權
    ，就系爭房地有應分受租金債權，以前述債權抵銷應付之系
    爭價金，有無理由？㈣上訴人主張被上訴人經催告後未給付
    系爭價金，已合法解除系爭契約，得請求被上訴人回復原狀
    而返還登記，有無理由？茲析述如下：
  ㈠0000地號土地無從認定係蔡易縉借名登記在被上訴人名下，
    被上訴人本於0000地號土地所有權人身分，就桃園土地出售
    價金有應分受價金債權，桃園土地價金匯入上訴人帳戶，故
    被上訴人對上訴人有不當得利返還請求權：
　　⒈查0000地號土地由蔡易縉於89年6月27日以贈與為原因辦理
      所有權移轉登記於被上訴人名下，嗣因出售於101年2月10
      日移轉登記予訴外人等情，有土地登記資料及異動索引可
      參（見本院卷一第91至95頁）。上訴人雖主張桃園土地均
      係蔡易縉所有，以贈與為由借名登記在兩造名下，出售後
      價金均由蔡易縉收取，被上訴人就土地既無真實所有權，
      自無價金分受債權可言，無從憑以向伊抵銷等情，經被上
      訴人否認有借名登記情事。基於土地登記之真實推定力，
      關於上訴人所主張被上訴人名下0000地號土地係由蔡易縉
      借名登記一節，既反於登記簿記載、又屬有利於上訴人之
      事實，自應由上訴人負舉證責任。
　　⒉上訴人雖主張桃園土地實際均係蔡易縉所有，借名登記在
      兩造名下等情，經蔡易縉於原審以證人身分到庭證稱：伊
      因出一些事情，有當別人的保人，故以贈與為原因將桃園
      土地過戶給兩造，桃園土地實係伊購買、伊所有，向兩造
      借名登記等語（見原審卷第147頁）。惟上訴人所提代償
      證明書，係第一商業銀行花蓮分行於87年3月13日出具，
      表示蔡易縉已以連帶保證人身分代償借款人所欠債務，故
      出具證明予蔡易縉收執之意思（見本院卷二第155頁），
      無從憑以證明蔡易縉於89年間尚有因負擔保證等債務而將
      自己名下不動產借名登記之必要，況依1751、0000地號之
      異動索引資料，蔡易縉係於87年12月19日向訴外人梁桂香
      買受而登記取得0000、0000地號所有權（見本院卷一第87
      至88、93至94頁），斯時蔡易縉甫為他人代償債務完畢，
      倘因前述經歷心生憂慮，豈有於同年年底買受桃園土地後
      仍直接登記自己名下，於89年間卻忽然欲借兩造名義借名
      登記之理。再者，系爭○○路房地於78年3月23日起即由蔡
      易縉買受登記為所有權人，至98年1月17日方移轉登記予
      上訴人，有新北市中和地政事務所111年3月21日新北中地
      資字第1116184323號函所附人工登記簿及異動索引可參（
      見本院卷二第289至317頁），倘蔡易縉因擔任保證人之前
      述經歷而衍生以借名登記方式避免自己名下財產遭追償之
      念頭，豈有於89年間刻意就桃園土地以贈與為原因借名登
      記至兩造名下，卻就系爭○○路房地仍繼續維持由自己為登
      記所有人之理，足認上訴人所稱桃園土地實係蔡易縉所有
      ，借名登記在兩造名下等情，並不可採。
　　⒊查兩造均承認真正之桃園土地不動產買賣契約書，係兩造
      以賣方身分出售上開二筆桃園土地予訴外人，列蔡易縉為
      被授權人，且約款第1條提及「0000地號權利範圍全部、
      裴超驊所有；0000地號權利範圍全部、裴超颿所有」，依
      文義觀之，應認蔡易縉係賣方之代理人，代理賣方將屬於
      賣方所有之上開土地與買方簽立買賣契約，有不動產買賣
      契約書可稽（見原審士調字卷第42至43頁），尚難認為蔡
      易縉係以二筆土地所有權人身分自任賣方而將桃園土地出
      售予訴外人。蔡易縉雖於原審尚證稱：桃園土地買賣契約
      是伊跟買主談好，再找兩造來簽名，伊當時住在桃園土地
      上貨櫃屋，很冷，打算賣掉土地，住回○○路房地。桃園土
      地之買賣價金都是伊拿的，買主分期將支票交給代書，再
      轉交給伊。桃園土地當時有貸款300多萬元，都是伊在繳
      貸款，繳到賣土地之前還有160幾萬元貸款，上訴人勸伊
      用○○路房地貸款來還，伊就用○○路房地貸款來還，伊賣掉
      桃園土地時，土地已無貸款。桃園土地之地價稅也是伊繳
      納，兩造均無幫伊繳過貸款等語（見原審卷第147至149頁
      ），證詞中亦提及向買主談好後仍需由兩造簽立契約。又
      蔡易縉證述桃園土地之地價稅均是伊繳納一節，經本院函
      查結果，0000、0000地號土地屬農業用地，於87年度至89
      年度課徵田賦(田賦係停徵)等情，有桃園市政府地方稅務
      局楊梅分局111年6月15日桃稅楊字第1119407402號函及本
      院公務電話紀錄表可稽（見本院卷二第432、434頁），足
      徵桃園土地並無課徵地價稅，資料中雖記載課徵田賦，然
      田賦長期停徵，故實際上毋庸繳納任何稅賦，益徵蔡易縉
      於原審證言有所不實。　
　　⒋查桃園土地之總價金為716萬5800元（含簽約金150萬元、
      用印款416萬5800元、尾款150萬元），有不動產買賣契約
      書可參，依其內所附付款支票影本及付款明細表可知，該
      簽約金150萬元係以現金50萬元及面額100萬元支票給付，
      用印款及尾款均各以同面額之支票給付（見原審卷第98至
      103頁）。而上訴人名下之板信商業銀行興南分行（下稱
      板信商銀）帳戶交易明細表，顯示於100年11月16日、同
      年11月21日存入現金共5筆，每筆10萬（5筆共50萬元），
      100年11月22日存入票據託收100萬元、101年2月7日存入
      票據託收416萬5800元、101年3月3日存入票據託收150萬
      元，足認出售桃園土地收取之總價金716萬5800元係全數
      存入上訴人名下板信商銀帳戶內（見原審卷第198頁），
      且上開款項存入後，截至101年4月底止再無存入紀錄，於
      101年3月23日有「轉開本支票號0000000、104萬元」、同
      年4月6日有「轉開本支票號0000000、296萬元」之紀錄。
      上訴人初稱：前述帳戶已出借給蔡易縉使用，蔡易縉如何
      使用伊不過問，進入此帳戶之金錢後來均由蔡易縉使用等
      語（見本院卷一第320頁），惟衡諸常情，使用自己名下
      帳戶乃屬常態，出借帳戶予他人使用則屬變態事實，上訴
      人自述板信商銀帳戶出借予蔡易縉使用一節，應由上訴人
      舉證以實其說。況且，被上訴人提出新北市○○區○○段000○
      號及同段000地號，即門牌新北市○○區○○路000巷0號0樓房
      屋及基地（下稱新莊房地）登記謄本（見本院卷一第271
      至276頁），主張依上開板信商銀帳戶交易明細表，於101
      年3月23日、同年4月6日有分別轉開面額104萬元、296萬
      元銀行支票之紀錄，而上訴人恰於斯時買受取得新莊房地
      ，登記之原因發生日期為101年3月23日、登記日期為101
      年4月10日，與前述轉開支票之時點重合接近，質疑上訴
      人以板信商銀帳戶取得桃園土地價金後用於轉開支票購買
      新莊房地登記己有（見本院卷一第267頁），此經上訴人
      承認在卷，且稱新莊房地所有權確實是自己所有（見本院
      卷一第321、322頁），顯見被上訴人質疑：桃園土地總價
      金均存入上訴人名下板信商銀帳戶內，部分款項轉開支票
      後用於支付上訴人購買登記於自己名下新莊房地之價金，
      可見桃園土地價金存入上訴人板信商銀帳戶後，係由上訴
      人轉為購入新莊房地、並非供蔡易縉使用等情，確屬有據
      ，上訴人聲稱「進入板信商銀帳戶之金錢均由蔡易縉使用
      」云云，實難認可採。另觀蔡易縉於原審證稱「我從代書
      那邊拿到支票，用小兒子(上訴人)帳戶兌現，兌現款項我
      當天就領走」（見原審卷第155頁），此證言應係囿於桃
      園土地價金均存入上訴人名下板信商銀帳戶，欲使法院相
      信上訴人實未收受桃園土地價金之金錢利益，然蔡易縉證
      稱「支票兌現款項由蔡易縉當天領走」一節，與上開卷證
      資料所呈客觀內容明顯不符，益徵蔡易縉立場偏頗，於原
      審作證時有諸多刻意維護上訴人而與事實不符之詞，證言
      之可信度甚低。
　　⒌又桃園土地尚登記於蔡易縉名下期間，於89年2月23日即由
      渣打國際商業銀行股份有限公司（下稱渣打銀行）設定抵
      押權，蔡易縉嗣於89年6月27日以贈與為原因將所有權移
      轉登記予兩造，0000地號登記於上訴人名下、0000地號登
      記於被上訴人名下，於92年間他項權利登記變更，前述抵
      押權之債務人為蔡易縉與兩造共3人，有土地登記謄本及
      異動索引可參（見原審卷第226至234頁），經被上訴人陳
      稱於92年起擔任連帶保證人等情。被上訴人主張其自92年
      12月6日至98年1月19日之期間，每月由其本人或配偶廖梅
      芳之帳戶匯款繳納渣打銀行貸款，每月繳納5000、1萬元
      或更高之不等金額，並提出帳戶存摺交易明細為證（見原
      審卷第114至140頁），堪認被上訴人主張其受贈登記為00
      00地號土地所有權人後，尚擔任銀行貸款連帶債務人，並
      積極分擔償還貸款責任等情，並非無稽，蔡易縉於原審證
      稱桃園土地貸款均為自己繳納等情，惟從未提出其還款帳
      戶之明細供參。依渣打銀行於109年5月6日渣打商銀字第1
      090012088號函回復原審之內容，亦僅顯示於89年2月間貸
      款本金為300萬元，自貸款撥付日起均未攤還本金，於92
      年4月8日變更貸款本金為250萬元，嗣後逐月分期攤還本
      息，於98年2月18日一次繳付140萬5880元而清償完畢等情
      （見原審卷第288至293頁），對照渣打銀行於98年2月18
      日收到償還140萬5880元開立之收據影本（見原審卷第320
      、322頁），與兩造提及由上訴人以系爭○○路房地向玉山
      銀行申辦抵押貸款後，將170萬元轉匯予渣打銀行而清償
      前述桃園土地貸款等情，尚無不合。依前所示，被上訴人
      受贈0000地號土地時，該土地尚為擔保蔡易縉貸款而有抵
      押設定負擔，於92年間變更貸款條件時，被上訴人又承擔
      貸款連帶清償之責，顯然非僅出名登記而已，堪認被上訴
      人主張其受贈0000地號土地，為實際所有權人，且承擔該
      土地權利義務等語，堪可採信。
　　⒍上訴人雖主張係因蔡易縉與被上訴人約定，由蔡易縉提供
      系爭○○路房地供被上訴人之友人以該址為華意科技有限公
      司（下稱華意公司）設立登記地址，被上訴人因而按月支
      付5000元予蔡易縉云云，經被上訴人否認有此等約定存在
      ，此部分應由上訴人舉證以實其說。查華意公司之登記資
      料固然係以○○路房屋地址為營業址，惟華意公司負責人陳
      志宏到庭證稱：伊設立公司需要營業地址，伊同事的朋友
      是被上訴人，就請被上訴人將華意公司登記地址登記為○○
      路地址，伊沒有付費，被上訴人亦無提及收費等語（見本
      院卷二第415至417頁）。參以華意公司係於92年10月21日
      設立登記，於95年12月25日解散登記，有華意公司之經濟
      部登記資料及設立登記表可參（見本院卷一第247至252頁
      ），且經本院調取公司登記案卷查閱無誤，而被上訴人及
      配偶廖梅芳之匯款係自92年12月6日起至98年1月19日止（
      見原審卷第110至112頁），自客觀上觀察與華意公司前述
      存續期間亦無關聯，遑論前述匯款紀錄所示各月係匯入50
      00、1萬元或更高之不等金額，足徵上訴人主張係因蔡易
      縉與被上訴人間曾協議提供○○路地址作為華意公司登記地
      址，致有匯款紀錄云云，實無從採憑。
　　⒎從而，上訴人主張0000地號土地係蔡易縉借名登記在被上
      訴人名下，被上訴人對土地價金無分受權利云云，要無可
      採。是以，被上訴人本於0000地號土地所有權人身分，應
      有權受領該土地出售之價金，故就桃園土地出售價金有應
      分受價金債權，桃園土地價金全數存入上訴人帳戶內，被
      上訴人自得依0000地號面積占全部桃園土地面積之比例，
      請求上訴人給付被上訴人應分受之價金。　
　㈡被上訴人就系爭○○路房地之權利範圍得請求分受租金，依不
    當得利返還請求權對上訴人得請求，得以此主張抵銷：
　　⒈按共有人逾越其應有部分之範圍對共有物為使用收益，可
      能獲得相當於租金之利益為社會通常之觀念，因其所受利
      益為物之使用收益本身，應以相當之租金計算應償還之價
      額（最高法院102年度台上字第2209號判決意旨參照）。
　　⒉查系爭○○路房地於101年10月16日起出租予李祥生，每月收
      取租金1萬2000元，均匯入上訴人之帳戶等情，此為兩造
      所不爭執（見不爭執事項㈣），且有房屋租賃契約書可參
      （見原審士調字卷第38至41頁），依前述契約書之立契約
      人欄記載「蔡易縉代兒裴超驊」，顯示蔡易縉係代理上訴
      人與承租人李祥生締結租賃契約，將系爭○○路房地出租予
      李祥生，前述契約書之出租人應為上訴人。證人李祥生於
      原審雖證稱：裴媽媽與伊接洽租屋事宜，伊於101年10月1
      6日開始承租及繳納租金，從開始至現在每月租金均為1萬
      2000元，伊認為租賃契約書上之「裴超驊」就是屋主，裴
      媽媽是屋主的母親，裴媽媽叫伊把每月租金轉帳到裴超驊
      台新銀行帳戶等語（見原審卷第153至154頁），雖顯示係
      由蔡易縉與李祥生接洽租賃事宜，惟就租賃契約係由上訴
      人與李祥生簽立且租金均係匯入上訴人名下帳戶一節，並
      無影響。
　　⒊上訴人雖主張前開租金雖匯入自己名下帳戶，惟被上訴人
      同意由蔡易縉收取系爭租金作為養老金，伊非實際使用人
      云云，經被上訴人否認在卷，此應由上訴人舉證說明。查
      蔡易縉於原審證稱：○○路房地過戶時，上訴人跟伊說，兩
      兄弟已說好了，租金要給伊當養老金，伊沒有親耳聽到被
      上訴人說，因伊相信上訴人說的，伊沒有再向被上訴人確
      認。反正伊每個月有錢拿就好（見原審卷第152頁），顯
      係表達自己係聽聞上訴人單方所述，自己未與被上訴人談
      論以租金作養老金之事。上訴人卻主張係被上訴人與蔡易
      縉以口頭成立以租金作蔡易縉養老金之合意（見本院卷二
      第166頁），且提出自行簽立之同意書為證（見本院卷一
      第63頁），主張被上訴人亦有簽立相同文書云云，經被上
      訴人否認有簽立此等文書。細閱上訴人所提同意書，係記
      載同意就○○路房地供蔡易縉養老居住無償使用等情，與嗣
      後係出租予房客李祥生而收取租金之客觀事實迥異，況兩
      造縱均為○○路房地共有人，仍為不同權利主體，憑上訴人
      簽立同意書一節，無從推認被上訴人亦有簽立同意書。被
      上訴人否認曾出具任何同意書、亦否認曾就租金成立合意
      ，而上訴人就此部分既未提出積極證據以實其說，所述與
      蔡易縉於原審證言亦有不合，則上訴人主張被上訴人與母
      親合意將○○路房地租金作為母親之養老金一節，顯然無從
      採信為真。
　　⒋兩造均為系爭○○路房地之共有人，故被上訴人主張其就系
      爭○○路房地有權利範圍一半，享有對前述房地之使用收益
      等權利，就租金收益可得一半，應屬有據，上訴人就系爭
      ○○路房地全部出租而收取租金、租金並匯入上訴人帳戶內
      ，應屬「共有人逾越其應有部分之範圍對共有物為使用收
      益」之情，被上訴人就系爭○○路房地之權利範圍應得請求
      分受租金。被上訴人以101年10月16日至108年7月19日之
      期間（6年9個月即81個月），主張上訴人應將前述期間之
      租金半數給付予被上訴人，應有理由。
　㈢被上訴人就系爭價金提出之抵銷抗辯：　
　　⒈按二人互負債務，而其給付種類相同，並均屆清償期者，
      各得以其債務，與他方之債務，互為抵銷。抵銷，應以意
      思表示，向他方為之。其相互間債之關係，溯及最初得為
      抵銷時，按照抵銷數額而消滅。民法第334條第1項本文、
      第335條第1項定有明文。上訴人主張兩造約定系爭價金為
      77萬4325元，被上訴人並未給付，上訴人已定期催告，進
      而解除系爭契約，被上訴人則以租金債權及土地價金債權
      抵銷系爭價金，抗辯：伊就系爭○○路房地應分受租金，得
      依民法第179條規定請求上訴人給付49萬2000元，另就桃
      園土地出售應分受0000地號土地價金，得依兩造間協議或
      依民法第179條規定請求上訴人給付420萬9348元，先以租
      金債權主張抵銷系爭價金，再以土地價金債權主張抵銷系
      爭價金等情（見本院卷一第264、265、258頁）。　　
　　⒉上訴人於108年7月8日寄送存證信函予被上訴人，要求於函
      到7日內給付買賣價金77萬4325元，復於108年7月18日寄
      送存證信函予被上訴人，再次要求函到7日內給付買賣價
      金77萬4325元，屆期未付則系爭買賣契約逕予解除等情，
      有上訴人所提之臺北逸仙郵局存證號碼1303、1386號存證
      信函可稽（見原審士調字卷第18至24頁）。被上訴人於10
      8年7月22日寄送存證信函予上訴人，表示其就系爭○○路房
      地取得權利範圍2分之1，有權取得收益2分之1，然上訴人
      於98年4月至108年7月獨占租金收益，要求上訴人於7日內
      給付98年4月至108年7月之租金收益之一半，並於108年7
      月22日寄送另紙存證信函予上訴人，表示0000地號土地出
      售價金已轉入上訴人帳戶內，足供清償系爭○○路房地買賣
      價金，扣除後餘額迄未返還，要求上訴人於7日內給付，2
      份存證信函均於108年7月23日送達上訴人等情，有被上訴
      人所提臺北火車站存證號碼252、253號存證信函及掛號郵
      件收件回執可憑（見原審士調字卷第46至58頁）。上訴人
      後於108年8月22日提起本件訴訟（見原審士調字卷第3頁
      起訴狀收文章），主張其已寄送存證信函向被上訴人催告
      限期給付買賣價金，因被上訴人怠於給付，系爭契約已解
      除等情。關於系爭契約之解除是否合法生效一節，應先審
      究被上訴人所提之抵銷抗辯有無理由。
    ⒊被上訴人主張於101年10月16日起至108年7月19日止此段期
      間向承租人李祥生收取82個月租金共計98萬4000元，其權
      利範圍為一半，應得半數租金，故應分受49萬2000元，依
      兩造間協議或依民法第179條規定，伊得請求上訴人為給
      付，以前述債權抵銷系爭價金等情。查101年10月16日起
      至108年7月19日止此段期間應為81個月（6年9個月），已
      收取租金共計應為97萬2000元，均由上訴人以名下帳戶受
      領，兩造之權利範圍各半，本應各得48萬6000元，上訴人
      逾越其應有部分範圍而對共有物全部為收益、收取全額租
      金，對被上訴人即屬構成不當得利，則被上訴人依民法第
      179條規定對上訴人即有48萬6000元之租金分受債權，被
      上訴人前已以存證信函向上訴人催告主張，則被上訴人憑
      此為主動債權，向上訴人抵銷系爭價金同額範圍，即有理
      由。是以，系爭價金債權於48萬6000元範圍內已因前述抵
      銷權之行使而歸於消滅。
　　⒋上訴人雖以民法第126條規定主張租金債權時效期間5年，
      故於108年7月間以存證信函請求之租金逾5年範圍者已罹
      於時效（見本院卷一第55頁）。惟按債之請求權雖經時效
      而消滅，如在時效未完成前，其債務已適於抵銷者，亦得
      為抵銷，民法第337條亦有明文。是債權人在請求權時效
      完成前如有抵銷適狀之債務，仍得以之與罹於時效之債權
      主張抵銷，以完足保障債權人之利益。蓋在時效未完成以
      前，二人互負債務既已適於抵銷，抵銷權業已發生，行使
      抵銷權之效力又溯及於得為抵銷之時發生，故縱在時效完
      成以後，仍得行使抵銷權。…若債權人之一方等候他方之
      債權罹於時效以後，始請求他方給付時，他方竟無從主張
      抵銷，顯非公平(孫森焱著，民法債編總論下冊，第1103
      頁，109年4月修訂版)。被上訴人係於108年7月22日寄送
      存證信函向上訴人表明以上開租金分受債權對上訴人催告
      請求，於原審即據此提出抵銷抗辯（見原審卷第61頁），
      堪認斯時已適於抵銷，於被上訴人行使抵銷權後，溯及於
      108年7月23日上訴人收到存證信函時發生抵銷效力。上訴
      人係於提起上訴後方提出時效抗辯，依上開說明，上訴人
      此部分主張顯無可採。
　　⒌被上訴人主張兩造名下桃園土地共同出售之總價金為716萬
      5800元，伊係其中0000地號土地所有權人，就桃園土地總
      價金有權分受，應有理由。就桃園土地價金分受債權，被
      上訴人雖以不動產買賣契約書所載「每坪7800元計價」為
      基礎（見原審士調字卷第42頁），以0000地號土地面積17
      84平方公尺換算坪數，計算應取得價金為420萬9348元（1
      784×0.3025×7800＝4209348）。惟桃園土地之總價金為716
      萬5800元，0000地號面積1253平方公尺，0000地號土地面
      積1784平方公尺，有登記資料可參（見本院卷一第85、91
      頁），以面積比例計算應分受價金，較為精確，是以，被
      上訴人就0000地號應分售價金應計為420萬9191元（二筆
      土地總面積為3037平方公尺，1784÷3037=0.5874，716580
      0×0.5874≒4209190.9，小數點以下4捨5入）。前述總價金
      均已存入上訴人之板信商銀帳戶內，且上訴人受領其中00
      00地號土地價金420萬9191元，對被上訴人而言應構成不
      當得利，則被上訴人依民法第179條規定，主張上訴人應
      將420萬9191元返還予被上訴人，即屬有據。被上訴人前
      已以存證信函向上訴人催告主張，則被上訴人憑此為主動
      債權，向上訴人抵銷系爭價金，即有理由。
    ⒍系爭價金77萬4325元，經被上訴人以前述租金分受債權48
      萬6000元抵銷後，尚餘28萬8325元（774325－486000＝2883
      25），再就桃園土地分受價金債權420萬9191元，以其中2
      8萬8325元為主動債權，向上訴人抵銷系爭價金之前述餘
      額後，系爭價金業經全數抵銷，溯及於被上訴人之存證信
      函送達上訴人時（即108年7月23日），系爭價金債務已消
      滅，從而，上訴人以經催告未付為由，對被上訴人解除系
      爭契約，自不合法，上訴人依民法第259條第1款規定，請
      求回復原狀，自無理由。
  ㈣被上訴人就桃園土地應分受價金之餘額提起反訴：
    ⒈被上訴人所提前述抵銷抗辯，就桃園土地分受價金債權，
      主張應尚有餘額392萬7023元，故依民法第179條規定，以
      反訴請求上訴人應給付其392萬7023元，及自反訴起訴狀
      繕本送達之翌日起至清償日止按年息5%計算之利息。然依
      上開說明，被上訴人之桃園土地分受價金債權應為420萬9
      191元，扣除前述經抵銷之28萬8325元後，餘額應為392萬
      0866元（4209191－288325＝3920866）。
    ⒉上訴人雖於反訴提出抵銷抗辯，主張其為出租所需，重新
      整修支出裝修費用66萬9560元，另將全戶清潔打蠟、購買
      家具家電、支付租屋管理月費，而支出諸多費用共計81萬
      7360元，並提出裝修估價單、自列總表為證（見本院卷二
      第23至25頁），惟前述估價單並無任何簽名、蓋章，被上
      訴人否認前述私文書之形式真正。上訴人自述就其中管理
      月費500元、共4萬9500元部分，因欠缺單據，捨棄不主張
      （見本院卷二第257頁），然所列之其餘清潔打蠟、家具
      家電費用亦未提出任何單據為佐證，此部分主張自無從採
      憑。至於前述估價單及自列總表所載之裝修費用66萬9560
      元部分，上訴人雖聲請通知承包商劉宥成為證人到庭，經
      本院受命法官於準備程序將上訴人及證人劉宥成隔離訊問
      結果，上訴人供述於101年間請劉宥成來估價，劉宥成交
      付估價單紙本，伊掃描至電腦裡，伊找到101年間存取的
      電子檔，沒有找到原紙本，劉宥成當時交付之原紙本並無
      劉宥成簽名蓋章，雙方均無在裝修估價單簽名蓋章。伊是
      跟劉宥成驗收，分批驗收，分幾次記不清楚，每次伊都是
      帶現金到現場付款，伊會先確認現場要付多少錢，沒有要
      求簽收證明等語（見本院卷二第334至339頁）。然證人劉
      宥成證稱：伊提供一式二份估價單原本，伊與上訴人當場
      均在估價單親自簽名、各自保留一份。當時全部做完，伊
      請上訴人來房屋現場點交，伊才向上訴人收取現金，上訴
      人是一次支付60餘萬現金，伊有簽收據給上訴人（見本院
      卷二第342至346頁），所述互核明顯有歧異，關於締約之
      過程、驗收及付款，彼此陳述均有重大落差，自無從認為
      上訴人所提上開估價單可採，則上訴人憑此主張被上訴人
      應分擔上開必要費用之半數（指81萬7360元之半數即40萬
      8680元，見本院卷二第438頁），以此數額40萬8680元在
      反訴中主張抵銷云云，自無可採。
    ⒊被上訴人以反訴請求上訴人給付392萬0866元係屬可採，業
      如前述，則被上訴人就前述金額，請求加計自反訴起訴狀
      繕本送達之翌日起至清償日止按年息5%計算之利息，參酌
      被上訴人提出反訴起訴狀後，被上訴人於109年12月8日準
      備程序中表明已有收到反訴起訴狀繕本（見本院卷一第25
      5頁），是以，被上訴人請求上訴人給付392萬0866元，及
      自109年12月9日起至清償日止，按年息5%計算之利息，於
      法自應准許，逾此範圍之請求即屬無據，應予駁回。
五、綜上所述，上訴人主張被上訴人積欠系爭價金遲延未付，其
    已解除系爭契約，依民法第259條第1款規定，請求被上訴人
    回復原狀將其名下如附表所示權利範圍之所有權返還登記，
    並無理由，應予駁回。原審駁回上訴人之請求，核無不合，
    上訴意旨指摘原判決不當，求予廢棄改判，為無理由，應予
    駁回上訴。又被上訴人就抵銷抗辯之餘額提起反訴，依民法
    第179條規定請求上訴人返還0000地號價金，於請求上訴人
    給付392萬0866元，及自109年12月9日起至清償日止按週年
    利率5%計算之利息之範圍，為有理由，逾此範圍之請求即屬
    無據，應予駁回。被上訴人就反訴勝訴部分，聲請供擔保為
    假執行宣告，核無不合，爰酌定相當之擔保金額予以准許之
    ，本院併依職權酌定相當之擔保金額，宣告上訴人如為被上
    訴人預供擔保後，得免為假執行。至於被上訴人反訴敗訴部
    分，其假執行之聲請已失所附麗，應併予駁回。
六、本件事證已臻明確，兩造其餘攻擊或防禦方法及所用證據，
    經本院斟酌後，認為均不足以影響本判決結果，爰不予逐一
    論列，附此敘明。
七、據上論結，本件上訴人之上訴為無理由，被上訴人之反訴為
    一部有理由、一部無理由，依民事訴訟法第449條第1項、第
    78條、第79條、第463條、第390條第2項、第392條第2項，
    判決如主文。　　
中　　華　　民　　國　　111 　年　　8 　　月　　31　　日
                  民事第十九庭  
                        審判長法  官  魏麗娟
                              法  官  郭佳瑛
                              法  官  張婷妮
　　　　　　　　　　　　　　
附表（系爭○○路房地）：
 地號、建號 被上訴人 上訴人 備註  1 新北市○○區○○段000地號 （重測前○○○段00-000地號） 權利範圍8分之1  權利範圍 8分之1 上訴人於98年1月17日登記取得編號1、2土地之權利範圍各4分之1以及編號3建物之權利範圍全部；上訴人於98年3月26日將編號1、2土地之權利範圍各8分之1以及編號3建物之權利範圍2分之1，以買賣為原因辦理所有權移轉登記予被上訴人。  2 新北市○○區○○段000地號 （重測前○○○段00-000地號） 權利範圍8分之1 權利範圍 8分之1   3 新北市○○區○○段000○號 （重測前○○○段0000建號） 新北市○○區○○路00巷0號3樓 權利範圍2分之1 權利範圍 2分之1  
正本係照原本作成。
被上訴人不得上訴。
上訴人如不服本判決，應於收受送達後20日內向本院提出上訴書
狀，其未表明上訴理由者，應於提出上訴後20日內向本院補提理
由書狀（均須按他造當事人之人數附繕本）上訴時應提出委任律
師或具有律師資格之人之委任狀；委任有律師資格者，另應附具
律師資格證書及釋明委任人與受任人有民事訴訟法第466條之1第
1項但書或第2項所定關係之釋明文書影本。如委任律師提起上訴
者，應一併繳納上訴審裁判費。
中　　華　　民　　國　　111 　年　　8 　　月　　31　　日

　　　　　　　　　　　　　    書記官  張英彥